臺灣臺中地方法院民事判決
                                    111年度豐小字第709號
原      告  楊予卿  

被      告  陳金裕  

上列當事人間請求返還工程款事件，本院於民國111年7月29日言
詞辯論終結，判決如下：
    主      文
被告應給付原告新臺幣（下同）3萬0,970元，及自民國111年4月
21日起至清償日止，按週年利率百分之五計算之利息。
原告其餘之訴駁回。
訴訟費用(減縮部分除外)由被告負擔二分之一，餘由原告負擔。
本判決第一項得假執行。但被告如以3萬0,970元為原告預供擔保
後，得免為假執行。
　　事實及理由
壹、程序事項：
　  按訴狀送達後，原告不得將原訴變更或追加他訴，但擴張或
    減縮應受判決事項之聲明者，不在此限，民事訴訟法第255
    條第1項第3款定有明文。本件原告起訴時原請求：被告應給
    付原告新臺幣（下同）12萬5,147元，及自起訴狀繕本送達
    被告翌日起至清償日止，按週年利率百分之5計算之利息（
    見本院卷第91頁）；嗣於本院訴訟繫屬間，變更聲明為：被
    告應給付原告9萬9,085元，及自民國111年4月21日起至清償
    日止，按週年利率百分之5計算之利息等語（見本院卷第94
    頁、第247頁、第257頁），核屬減縮應受判決事項之聲明，
    與前開規定相符，應予准許。
貳、實體事項：　　
一、原告主張：
　㈠原告於110 年5 月將其所有臺中市○○區○○○街000 號之四層樓
    透天房屋（下稱系爭房屋）委請被告施作木工裝潢，兩造口
    頭成立契約，約定裝潢以每人（不論被告或被告指派之人）
    每日（8小時）工資2,800 元計算；並由被告為原告進材料
    （包含角材、矽酸鈣片、木心板、合板、三分夾板、鋼釘等
    ），向原告報價請款後，由原告告給付被告材料費。
　㈡被告原先承諾要替原告施作一至四樓天花板、二樓電視牆及
    廚房隱藏拉門、及嗣後追加二樓、三樓之木作櫃體，向原告
    報價24萬元。原告係陸續以現金給付被告工程款，於110 年
    8 月9 日前給付被告工資及材料費合計18萬元。被告向原告
    表示現金不夠購買材料，向原告預收工程款，原告最後一次
    係於110年8月9日現金預付被告4萬元。惟被告嗣後無故延宕
    工程，自110年8月9日後均未至系爭房屋施工。經原告催促
    後，迄至110年9月間，被告仍置之不理，並將工具搬離，木
    作櫃體完全未施作，部分天花板工程尚未收尾。原告即表示
    欲與被告結算被告可得請領之報酬。因被告施作至一半即停
    工，所施作工程的一部分，對原告無利益，原告嗣後委請證
    人呂冠霖收尾及評估被告已完成工作之數量。經原告結算被
    告之工資及已完工部分之材料費，被告僅得向原告請領工程
    款8萬4,915元，溢領9萬5,085元。本件係原告終止兩造間之
    契約，爰依不當得利法律關係請求被告返還95,085元。
　㈢又被告於施工過程中，不慎毀損原告之燈飾，爰依債務不履
    行損害賠償之法律關係，請求被告賠償4,000元等語。並聲
    明：如程序事項變更後之聲明。
二、被告則以：
　㈠當初施作天花板時，被告並沒有出設計圖，原告也沒有提草
    圖，就是原告提供圖面給被告參考，兩造現場溝通，畫在牆
    壁或地面。原告請被告施作時，有同意被告可以找師傅一起
    做，故被告一開始有找訴外人許志豪一起做。許志豪工作時
    ，被告有時候會在場，有時候不在場。
　㈡當初被告有跟原告說有空再幫原告施作，兩造契約並未訂有
    完工期限。後期原告變得很趕，催促被告盡快施做，被告覺
    得處處遭到刁難，壓力很大，故大約於中秋節前後通知原告
    不願意繼續施作。被告先跟原告終止契約關係。終止契約時
    ，木作櫃體還未開始施作。被告已收受原告給付18萬元。
　㈢被告並無跟原告預收木作櫃體的報酬，被告先前領得之報酬
    ，係領取之前已完工之工資及材料費。被告於110年6月15日
    、110年7月1日係以line向原告請款材料費及工資，並非僅
    止於報價。一般而言，被告都沒有賺材料的差價，但當初材
    料進貨價資料沒有留存，被告目前無法提出當時進貨的材料
    價格。
　㈣被告就毀損之燈飾，同意賠償原告4,000元等語。並聲明：原
    告之訴駁回。
三、兩造不爭執及爭執事項：
　㈠兩造不爭執事項（見本院卷第133至134頁、第245頁）：
  ⒈原告經由泥作師傅莊家豪介紹，於110年5月將其所有系爭房
    屋委請被告（綽號阿裕）施作木工裝潢，兩造口頭成立契約
    ，約定裝潢工資以每人每日2,800元（包含被告叫的工人）
    計算（見本院卷第35頁、第92頁），由被告為原告進材料【
    例如①角材1.2＊1.0（1支70元）、角材2.0＊1.0（1支125元，
    見本院卷97頁）、②矽酸鈣片3X6X6mm（1片215元）、③木心
    板4X8（一片730元）、④合板3X6尺X9mm（一片280元）、合
    板4X8尺X9mm（俗稱三分夾板，一片460元）、⑤416白的鋼釘
    （一盒260元）、⑥F50白的鋼釘（一盒330元）、⑦一般鋼釘
    即鋼釘45（一盒230元）】，向原告報價請款材料的數量及
    單價（見本院卷第57頁），由原告給付被告材料費（見本院
    卷第59頁）。
  ⒉由被告110年6月15日向原告報價請款之line訊息，可知被告
    當次請款之工資被告主張於110年6月15日之前（不含15號）
    共工作12點5天乘以2,800元。已收2萬，工資及材料費原告
    於110年6月15日前應給付被告6萬6,945元（工資3萬5,000元
    +材料3萬1,945元），扣除原告已給付2萬元，被告尚可跟原
    告請款4萬6,945元。請原告先支付3萬。原告回稱：好，裕
    哥後續真的要請幫忙。（見本院卷第59頁）
  ⒊被告於110年7月1日有line向原告報價請款材料費9,570元及3
    天工資（110年6月30日前）8,400元，合計1萬7,970元。（
    見本院卷第57至59頁）
  ⒋本院卷103頁（同本院卷25頁）的表格打字部分，是以被告11
    0年6月15日、110年7月1日向原告報價請款的材料費、工資
    繕打的。被告針對110年6月30日前工資材料向原告請款8萬4
    ,915元（計算式：6萬6,945+1萬7,970＝8萬4,915）。（見本
    院卷第93頁）
  ⒌兩造同意被告於110 年7 月1 日至110 年7 月31日間，至工
    地現場出工「12次」，其中3 次以8 小時計算，9 次以4 小
    時計算。被告於110年8月1日至8月9日間，至工地現場出工
    「6次」，其中2次以8小時計算，4次以4小時計算認定。（
    見本院卷第245頁）。
  ⒍就原告所承認被告之現場已完工的「數量」（見本院卷第107
    頁），超過被告110年7月1日報價請款前的數量為，①角材1.
    2×1.0超過70支（000-000-00）、②角材2.0×1.0超過50支、③
    矽酸鈣超過15片（70-10-45）、④合板即3分夾板（4×8）超
    過3片（11-3-5）。⑤杉木板70片、⑥木心板少2片（3-3-2）
    。
  ⒎原告最後一次付款給被告為110 年8 月9 日給付肆萬元。原
    告於110 年8 月9 日前有給付被告工資及材料費合計18萬元
    （見本院卷第95頁）。原告每次都是用現金交付款項給被告
    。
  ⒏被告最後一天至現場工作是110 年8 月9 日（工作半日）。
    被告自110 年8 月10日後即未再至現場施作。
  ⒐被告有負責拆除系爭房屋舊有天花板。兩造合意就被告毀損
    原告所有的兩盞中古燈飾之金額以4,000元計算（見本院卷
    第95頁）。
㈡、爭執事項（見本院卷第247頁）：
　　原告有無溢付費用予被告？被告得向原告請求多少元工資、
    多少元材料費？　　　　
四、本院之判斷：
  ㈠兩造之口頭契約應定性為承攬契約：
　⒈按稱僱傭者，謂當事人約定，一方於一定或不定之期限內為
    他方服勞務，他方給付報酬之契約。而稱承攬者，則謂當事
    人約定，一方為他方完成一定之工作，他方俟工作完成，給
    付報酬之契約，民法第482條及第490條第1項分別定有明文
    。是僱傭與承攬同屬於供給勞務之契約，惟前者係以供給勞
    務本身為目的，即除供給勞務外，並無其他目的；後者則係
    以發生結果 (工作之完成) 為目的，供給勞務不過為其手段
    而已，此為二者區別之所在（最高法院88年度台上字第628
    號、81年度台上字第2686號民事判決意旨可資參照）。
　⒉本件原告委請被告施作木工裝潢，探求當事人之真意，應係
    以工作之完成為契約目的，業主重視勞務之結果（成果），
    供給勞務本身並非契約目的。故本件兩造之口頭裝潢契約，
    應定性為被告包工包料之承攬工程契約。
　㈡兩造間之契約已經終止：
  ⒈按民法第511條規定，工作未完成前，定作人得隨時終止契約
    。但應賠償承攬人因契約終止而生之損害。係指定作人於承
    攬人工作未完成前，如認工作之繼續進行，對其已無利益時
    ，得不定期限、不具理由隨意終止契約，但為保護承攬人因
    定作人隨意終止契約所可能遭受之不利益，故賦予承攬人損
    害賠償請求權。其目的在於節省承攬人為繼續完成對定作人
    已無利益之工作所為之投資，以便將來經由損益相抵的計算
    減輕定作人之給付義務。若定作人係以承攬人有違反契約目
    的之行為，以之為可歸責之重大事由終止契約，即與民法第
    511條之規定有間，自無該條之適用（最高法院92年度台上
    字第2114號、93年度台上字第854號民事判決可資參照）。
　⒉經查：　
　⑴本件兩造間之口頭契約，無證據認為係以特定期限為契約之
    要素。
　⑵依民法第511條反面解釋，承攬人並無隨時終止契約之權利。
    故被告主張其於中秋節前後終止契約，應屬無據。
　⑶被告自承於110年8月9日後即無再至現場施工，可認被告於工
    作進行後任意中斷工作。觀諸兩造間110年8月14日、同年月
    31日、同年9月2日、9月3日、9月5日、9月6日、9月8日，可
    認原告於被告中斷工作後，有催促被告履行工程合約，並表
    示有搬家壓力，於110年9月14日要搬家入住（見本院卷第17
    1至172頁），惟被告仍未復工。而觀諸原告於110年9月25日
    請求被告返還溢收之工程款（見本院卷第175頁），可認原
    告應有終止兩造間契約之意思，故請求返還終止契約後被告
    溢收之工程款。
　⑷被告於工作進行後任意遲延或中斷，足以影響原告對於被告
    之信賴，且可確認被告並無履行完成工作義務之意思，違反
    契約之目的，無從期待兩造繼續承攬契約關係，本院認此時
    應屬「可歸責」被告之「重大事由」，參照最高法院92年度
    台上字第2114號民事判決意旨，原告得終止兩造間之契約。
　⒊從而，原告終止兩造間之契約，應屬合法有效。　
　㈢原告得向被告請求返還溢領之工程款：
　⒈按定作人終止契約生效後，如承攬人有溢收工程款，就溢收
    工程款的部分，即失其法律上之原因，應依不當得利之法則
    ，返還定作人（最高法院109年度台上字第759號民事判決意
    旨可資推論）。
　⒉被告於兩造合約終止前，得向原告請求之工程款數額（工資
    加計材料）：
　⑴被告於110年6月30日前得請求之數額：
　　觀諸被告110年6月15日向原告之line訊息之前後文意，可知
    被告係向原告「請款」之前（110年6月14日前）共工作12點
    5天之工資及材料合計6萬6,945元（工資3萬5,000元+材料3
    萬1,945元）；及被告於110年7月1日向原告之LINE訊息之文
    意，亦係向原告「請款」之前（即110年6月30日前）共工作
    3天之工資8,400元及材料費9,570元合計1萬7,970元等情（
    見本院卷第57至59頁）。因此，足認被告於110年6月30日前
    ，被告得向原告請求工程款報酬8萬4,915元（計算式：6萬6
    ,945+1萬7,970＝8萬4,915元）。
　⑵被告於110年7月1日至110年8月9日得請求之數額：
　①工資部分：
　　兩造同意被告於110 年7 月1 日至110 年7 月31日間，至工
    地現場出工「12次」，其中3 次以8 小時計算，9 次以4 小
    時計算。被告於110年8月1日至8月9日間，至工地現場出工
    「6次」，其中2次以8小時計算，4次以4小時計算認定等情
    ，為兩造所不爭執（見不爭執事項⒌，本院卷第245頁）。因
    此，被告於110年7月1日至同年8月9日間，得向原告請求5次
    全天工資、13次半天工資，合計可得請求工資3萬2,200元【
    計算式：（2,800×5）＋（1,400×13）＝32,200】。　　
　②材料部分：
　❶角材、矽酸鈣板、3分夾板部分：
　　就原告所承認被告之現場已完工的「數量」（見本院卷第10
    7頁），「超過」被告110年7月1日報價請款前的數量為，①
    角材1.2×1.0超過70支（000-000-00）、②角材2.0×1.0超過5
    0支、③矽酸鈣超過15片（70-10-45）、④合板即3分夾板（4×
    8）超過3片（11-3-5）等情，為兩造所不爭執（見不爭執事
    項6.）。因此，被告就上開材料數量，參考被告110年6月15
    日、7月1日LINE訊息中請款之相同材質之市價（見不爭執事
    項⒈所列價格），可認被告就上開材料應得請求之材料費為1
    萬5,755元【計算式：（70×70）＋（125×50）＋（215×15）＋
    （460×3）＝15,755】。
　❷美杉板及其收編材料部分：
　被告主張其共施作80片美杉板（40片12尺、40片10尺），並
    提出紙本計算資料為證（見本院卷第97頁），惟原告所提出
    證人即木工師傅呂冠霖依現場施作情形評估，認定僅施作70
    片美杉板，有原告所提出110年9月27日表格為證（見本院卷
    第121頁）。參以證人呂冠霖於本院證稱：就本院卷第121頁
    110年9月27日表格所秀出之數量，是我去現場看完後，認為
    被告已完工之數量，因為我是照坪數換算的，所以會有差異
    ，差異可能在於損料等語（見本院卷第262至263頁）。因此
    ，本院認應該以被告所稱80片美杉板認定為宜，蓋此係被告
    實際施作所需之材料數量。
　至於美杉板之價格，有分等級，我當初換算用8尺，12尺跟10
    尺的比較貴；12尺的市價一片277元合理，10尺一片市價227
    元合理；現場被告確實使用美杉板。但被告並沒有使用美杉
    板收編材料，是我去收編的，被告沒有使用美杉板收編等情
    ，業經證人呂冠霖證稱無誤（見本院卷第262至263頁）。
　從而，被告就80片美杉板部分，得向原告請款2萬0,160元【
    （277×40）＋（227×40）＝20,160】。
　❸木心板部分：
　  依被告110年6月15日、同年7月1日LINE請款之資料，可認被
    告於110年6月30日前施作木心板共5片（計算式：2+3，見本
    院卷51頁、第57頁）。依證人所述木心板差不多只使用到3
    片（見本院卷第264頁），因此尚無證據可認被告嗣後還有
    增加施作木心板，故被告此部分無從再請款。
　❹合板（4×8）、合板（3×6×9mm）、立可灣等其他材料：
　　依被告110年6月15日、同年7月1日LINE對話訊息所示，被告
    就每片280元之合板（3×6×9mm）使用12片，就每片460元之
    合板（4×8）使用8片(計算式：5+3)，有對話紀錄可佐（見
    本院卷第59頁）。對照證人呂冠霖於本院證稱：現場所見4×
    8合板有使用3片以上；3分合板差不多使用5至6片等情（見
    本院卷第263至264頁）。故尚無證據顯示現場有使用超出11
    0年7月1日line對話紀錄所示之合板。另證人呂冠霖亦證稱
    ：我至現場是沒有看到使用立可灣等材料等語（見本院卷第
    263頁）。因此，被告尚無從請求此部分之款項。
　❺此外，被告所提出其記載之7月15日、7月25日請款之材料手
    寫紙、請款工資手寫紙（見本院卷第97至99頁），並未經原
    告簽名同意，尚無從為有利於被告之認定。
　③基上，被告於終止合約前，得請求原告給付之工程款報酬為1
    5萬3,030元【8萬4,915元＋3萬2,200元＋1萬5,755元＋2萬0,16
    0元＝15萬3,030元】。
　⒊從而，原告依不當得利之法律關係，得向被告請求返還溢領
    之工程款2萬6,970元（計算式：18萬－15萬3,030＝2萬6970）
    。
　㈣原告得請求之數額：
　　承上，原告依不當得利法律關係，得請求被告給付2萬6,970
    元。又原告依損害賠償法律關係，請求被告賠償燈飾損害4,
    000元部分，為被告所不爭執。從而，原告請求被告給付3萬
    0,970元，及自111年4月21日起至清償日止，按週年利率百
    分之5計算之利息（民法第233條第1項前段、第203條、第22
    9條第2項可資參照）範圍內，應屬有據。逾此範圍之請求，
    尚嫌無據。　　　
五、綜上所述，原告依不當得利及債務不履行損害賠償法律關係
    ，請求被告給付3萬0,970元，及自111年4月21日起至清償日
    止，按週年利率百分之5計算之利息，為有理由，應予准許
    。原告逾此範圍之請求，為無理由，應予駁回。
六、本判決原告勝訴部分，係適用簡易程序所為被告敗訴之判決
    ，依民事訴訟法第389 條第1 項第3 款規定，應依職權宣告
    假執行。另為衡平被告之利益，爰依同法第392條第2項規定
    ，依職權宣告被告為原告預供擔保，得免為假執行。
七、本件判決之基礎已臻明確，兩造其餘攻擊防禦方法及舉證，
    核與判決無影響，爰不另一一論述，併此敘明。
八、訴訟費用負擔之依據：民事訴訟法第79條。
中　　華　　民　　國　　111 　年　　8 　　月　　31　　日
                      臺灣臺中地方法院豐原簡易庭
                                  法　官　高士傑
以上正本係照原本作成。
如不服本判決，應於送達後20日內，向本院提出上訴狀並表明上
訴理由，如於本判決宣示後送達前提起上訴者，應於判決送達後
20日內補提上訴理由書（須附繕本）。如委任律師提起上訴者，
應一併繳納上訴審裁判費。
中　　華　　民　　國　　111 　年　　8 　　月　　31　　日
                                  書記官　蔡伸蔚